【裁判字號】    97,交上易,161
【裁判日期】    970806
【裁判案由】    過失傷害
【裁判全文】
臺灣高等法院刑事判決               97年度交上易字第161號
上  訴  人
即  被  告  甲○○
上列上訴人因過失傷害案件，不服臺灣臺北地方法院97年度交易
字第49號，中華民國97年4月29日第一審判決（起訴案號：臺灣
臺北地方法院檢察署96年度偵字第25324號），提起上訴，本院
判決如下：
    主  文
上訴駁回。
甲○○緩刑貳年。
    事  實
一、甲○○於民國96年9 月7 日下午4 時30分，駕駛其所有車牌
    號碼Z3-3290 號自用小客車，沿臺北市大安區○○○路○ 段
    由東向西方向行駛外側車道，行經該路段123 巷口前，本應
    注意右轉彎時，應距交岔路口30公尺顯示方向燈光或手勢，
    且依當時天氣晴、日間自然光線、柏油路面乾燥無缺陷、路
    邊雖有車輛停放但視距良好，並無不能注意之情事，竟疏於
    注意，貿然右轉入該路段123 巷，適有乙○○騎乘車牌號碼
    BBA-958 號重型機車在其右後方同方向行駛至該巷口，亦應
    注意汽車行駛時，駕駛人應注意車前狀況及兩車併行之間隔
    ，並隨時採取必要之安全措施，亦無不能注意之情事，乙○
    ○疏未注意，在甲○○汽車右後方距離僅1 至2 公尺處併行
    行駛，因見甲○○突然右轉，剎車不及，左前車頭撞及甲○
    ○汽車右側前車門及後視鏡，乙○○人車倒地，自該巷口行
    人穿越道向西北方滑行約5.4 公尺，乙○○因而受有枕部挫
    傷合併擦傷、腦振盪、四肢多發性挫傷合併擦傷及右下背部
    、左下腹擦傷等傷害。甲○○隨即將車輛回正並暫停路邊、
    下車察看，惟未待警察到場標繪肇事車輛位置即駛離現場。
二、案經乙○○訴由臺北市政府警察局大安分局移請臺灣臺北地
    方法院檢察署檢察官偵查起訴。
    理  由
一、被告甲○○除認告訴人乙○○所述不實外，對於下列各項證
    據方法，均未爭執其證據能力，並同意作為證據（見原審卷
    第7頁反面），爰審酌其作成時之情況，認為並無不適當之
    情事，均得作為證據，合先敘明。
二、認定事實所憑之證據及理由：
    訊據被告固不否認於上開時、地駕車與告訴人機車發生碰撞
    ，導致告訴人倒地受傷等事實，惟矢口否認有何駕駛過失，
    於原審及本院審理中辯稱：(一)伊非右轉，係直行，但因伊車
    兩邊摩托車很多，故向右調整；伊當時行駛第二車道，僅壓
    到車道線，並未切入告訴人所在之外側車道，故沒有打右轉
    燈；(二)告訴人車速過快才會撞到伊車，且導致其傷勢嚴重，
    伊無過失云云。惟查：
  (一)被告承認其汽車與告訴人機車發生碰撞且致告訴人跌倒受傷
    之事實，亦據告訴人指述明確（見偵查卷第7 至8 、48頁、
    原審卷第25頁反面至第27頁），而告訴人於事發後立即送往
    國防醫學院三軍總醫院附設民眾診療服務處急診，經醫師診
    斷結果，告訴人受有枕部挫傷合併擦傷、腦振盪、四肢多發
    性挫傷合併擦傷及右下背部、左下腹擦傷等傷害，此有診斷
    證明書附卷可考（見偵查卷第15頁），堪以認定被告駕車與
    告訴人騎乘機車於上開時、地發生碰撞，告訴人因而倒地造
    成受傷結果。被告既以上開情詞置辯，故本案爭點在於：
    (1)被告當時之駕駛行為究係在自己車道內右偏或車頭右轉入
    巷？(2)被告有無駕駛過失？(3)告訴人是否亦有過失？
  (二)關於被告當時之行駛行為，據告訴人於原審審理中具結證述
    事發情形：「當時我騎車經過羅斯福路4段123巷口，有1部
    車本來在我左前方，突然右轉使我跟他碰撞，我的車子左前
    側撞到該車右側車身，右後照鏡跟右前門的地方」、「在正
    常直行下該車突然右轉，我沒有反應空間去剎車，他是要右
    轉到巷子裡。因為該車已經超過該巷口的2分之1，他沒有打
    方向燈在臨時起意的狀況下突然右轉」、「我當時直行在外
    側車道，該車在我左前方，碰撞以後我倒地，所以刮地痕是
    從行人穿越道上開始，因為外側車道差不多1、2公分就到行
    人穿越道，就是在這中間撞到的」、「我是騎外側車道，被
    告在內側車道，時速一樣在她突然右轉的情況下，我來不及
    剎車」、「（問：請畫出妳與該車碰撞的位置？）（當庭描
    繪碰撞位置）是在外側車道巷口的地方」、「30頁的照片裡
    有碎片的地方就是碰撞的位置」、「當時撞到以後我人、車
    倒地，車子刮第一段距離，人也飛到安全島上，我人倒地的
    位置就是在車禍照片機車的前方，我不是摔在馬路上。是被
    告突然右轉，我根本沒有剎車的反應空間所以摔得很嚴重」
    、「（問：還未碰撞之前妳與這台車距離多遠？）差不多1
    到2公尺」等情綦詳（見原審卷第25頁反面至第27頁），核
    告訴人於警詢、偵訊中指述之情節（見偵查卷偵查卷第7至8
    、48頁），告訴人一致指稱被告係在告訴人左前方，未打方
    向燈即突然右轉，告訴人閃避不及，車頭撞及被告汽車右側
    車身，堪以採信為真。
  (三)對照臺北市政府警察局大安分局交通分隊員警於案發後到場
    繪製之現場圖顯示，被告機車刮地痕始於臺北市大安區○○
    ○路○ 段123 巷口行人穿越道中央，往西北方向延伸5.4 公
    尺等情（見偵查卷第13頁），並有現場照片在卷足憑（見偵
    查卷第30、31、33、34、36、38、39、42、43、50、51頁）
    ，可見被告與告訴人2 車碰撞地點在123 巷口行人穿越道附
    近，告訴人機車倒地後往西北方滑行因而留下刮地痕。再觀
    察被告汽車之車損情形，碰撞凹痕係在右側前車門、右後照
    鏡下方處，右後照鏡則有彎折，亦有照片附卷可稽（見偵查
    卷第32、35、37、40、41頁），益證告訴人機車左前車頭撞
    及被告汽車右側前車門及右後照鏡之事實。綜合上述跡證，
    均足佐證告訴人指述被告突然右轉入巷、2 車在巷口行人穿
    越道附近碰撞、告訴人人車倒地滑行等事實。
  (四)被告雖以上開情詞置辯。惟就被告當時究係行駛何車道，被
    告於偵訊中陳稱：「（問：妳當時的車道？）外側第一車道
    」、「（問：為何要切出外側車道？）我本來就在外側車道
    」、「我一直都在外側車道」云云（見偵查卷第27、49頁）
    ，被告亦在員警繪製之現場圖上簽名確認伊當時行駛外側車
    道之行向無誤（見偵查卷第13頁）。被告竟於原審審理中則
    改稱：「因為內側有人超車所以我右偏。我的車只有壓到線
    上，車身沒有進入到外側車道。我當時所在的車道是中間車
    道」云云（見原審卷第28頁），前後供述不一，實難遽信。
    又原審詢諸被告關於2車之碰撞地點及告訴人人車倒地地點
    ，被告竟稱：「（問：妳跟告訴人2車碰撞點在哪裡？）中
    間車道與外側車道壓線的地方」、「告訴人飛出去後機車還
    繼續往前，撞到安全島高的地方倒下來」云云（見原審卷第
    28頁）。然參諸前揭現場圖及現場照片顯示之刮地痕，始點
    係在123巷口行人穿越道中央、往西北方延伸、在靠近路緣
    前停止（見偵查卷第13頁），則被告所陳之碰撞點與現場留
    下之刮地痕起點，相距1個車道即約5公尺之遠，被告供稱機
    車倒地地點在安全島前，亦與刮地痕起點不合，均難採信。
    何況，觀諸現場照片可知，羅斯福路進入123巷口轉彎處，
    並無突起之安全島設置，僅在路緣劃設紅線以資區○○路面
    均呈平面（見偵查卷第30、31、33、34、36、38、39、42
    、43、45頁），既無安全島障礙，被告陳稱：機車撞到安全
    島才倒下來云云，更與事實相違。被告復辯稱：「我開車在
    前行駛，他追撞我，所以我沒有辦法保持行車安全間隔」（
    見偵查卷第5頁）、「告訴人騎機車從我車後經過，我不知
    道是告訴人目測有誤還是其他原因，就撞到我車的右後側門
    。告訴人撞到我右後側門後，又往前衝，撞到我右後照鏡」
    云云（見偵查卷第27頁），倘如被告所言，2車係在併行中
    發生擦撞，則告訴人機車係車身左側遭到擦撞，人車理應向
    右倒，且以刮地痕長達5.4公尺判斷，機車倒地後著地部位
    之毀損情形應相當明顯。惟觀諸卷附照片顯示告訴人機車之
    損害情形，乃左側把手及後視鏡變形彎折，左側車身油箱凹
    陷，前車輪左側擦損，左側踏板擦損，而右側車身未見有何
    毀損（見偵查卷第51至53頁），可見告訴人機車應係左倒刮
    地，而非右倒。是以綜合上述各項跡證可以推知，告訴人機
    車係左倒刮地，且倒地位置在123巷口行人穿越道中央，俱
    與被告陳稱：2車在中間車道與外側車道之車道線上併行擦
    撞云云，殊有不符。以上述被告汽車凹損情形、告訴人機車
    毀損情形、刮地痕位置綜合判斷，足認被告汽車車身已右轉
    進入123巷口，自以告訴人指述情節為可採。被告上開所辯
    ，顯係卸責之詞，不堪採信。
  (五)按汽車行駛至交岔路口，其右轉彎時，應距交岔路口30公尺
    前顯示方向燈或手勢，道路交通安全規則第102 條第1 項第
    4 款定有明文。故被告駕車沿臺北市大安區○○○路○ 段由
    東向西方向行駛外側車道，行經該路段123 巷口前右轉彎時
    ，本應注意在距巷口30公尺前顯示方向燈或手勢。惟查被告
    當時並未顯示右邊方向燈，此為被告所不爭（見原審卷第27
    頁反面），堪認被告未注意前揭規定即貿然右轉。再觀諸96
    年9月7日下午5時2分許即員警到場處理時所拍攝之照片可知
    ，當時天氣晴、日間自然光線、柏油路面乾燥無缺陷、視距
    良好（見偵查卷第29、50頁），被告並無不能注意之情事。
    故被告駕車行經該巷口右轉彎時，有應注意、能注意而不注
    意之過失，此過失右轉彎之駕駛行為與告訴人倒地受傷之結
    果，有相當因果關係，亦堪認定。
  (六)惟告訴人方面是否亦有過失，據被告自稱其車速為時速30至
    40公里（見偵查卷第5 頁），告訴人亦稱其時速為30至40公
    里（見偵查卷第49頁、原審卷第26頁），至告訴人所受枕部
    挫傷合併擦傷、腦振盪、四肢多發性挫傷合併擦傷及右下背
    部、左下腹擦傷等傷勢，係因人車倒地滑行相當距離，均如
    前述，亦無從僅憑上開傷勢而遽予推認告訴人車速過快。惟
    據告訴人自承：「（問：還未碰撞之前妳與這台車距離多遠
    ？）差不多1到2公尺」、「（問：當時被告車子和妳車子之
    間有無其他車輛？）沒有」、「（問：妳那時有無剎車？）
    沒有，來不及」等節（見原審卷第26頁至反面），復徵諸前
    揭現場圖及現場照片，巷口路面確無剎車痕跡證，足可推知
    當時告訴人機車與被告汽車同方向行駛在外側車道，僅相隔
    1至2公尺之距離，致被告汽車突然右轉時，告訴人毫無採取
    剎車措施之反應距離，直接撞上被告汽車車身，導致告訴人
    人車倒地滑行。按汽車行駛時，駕駛人應注意車前狀況及兩
    車併行之間隔，並隨時採取必要之安全措施，道路交通安全
    規則第94條第3項亦有明文。基此，告訴人騎乘機車在被告
    汽車右後方，本應注意車前狀況及其與被告汽車之安全間隔
    ，並隨時採取必要之安全措施，且當時並無不能注意之情事
    ，但告訴人疏未保持安全距離，毫無剎車之反應時間即撞上
    被告汽車，故告訴人亦有過失，且與其倒地所受傷勢間，亦
    有相當因果關係，堪以認定。惟此尚不能解免被告之刑事責
    任，附此說明。
  (七)至臺北市政府警察局交通警察大隊道路交通事故初步分析研
    判表認為被告、告訴人均涉有未保持行車安全間隔之過失（
    見偵查卷第14頁），而見原審卷臺北市車輛行車事故鑑定委
    員會97年3月21日北鑑審字第09730065500號函檢附鑑定意見
    書結論則認為，本案車禍肇事原因係被告涉嫌未保持行車安
    全間隔，告訴人無肇事因素（見原審卷第18至21頁）。但依
    被告汽車凹痕、告訴人機車毀損情形及刮地痕等綜合判斷，
    2車應非單純在併行行進中擦撞，應依告訴人所指：被告右
    轉彎進入巷口等情，核與各項跡證相符，可以採信。另告訴
    人方面，據其於原審審理中自承：相距1至2公尺、來不及剎
    車等語及現場確無剎車痕等情節判斷，告訴人騎乘機車在被
    告汽車右後方，亦有疏未注意保持安全距離之過失，均如前
    述，故上開初步分析研判及鑑定意見事實，均無可採。被告
    於原審雖聲請送行車事故鑑定委員會覆議（見原審卷第27頁
    反面），惟事證已明確，核無再送覆議之必要，附此說明。
  (八)綜上，本案事證明確，被告駕車右轉彎時，有應注意、能注
    意而未注意於30公尺前顯示右轉燈之過失，造成告訴人受傷
    之犯行，洵堪認定，應予依法論罪科刑。
三、論罪科刑之依據：
    核被告所為，係犯刑法第284條第1項前段過失傷害罪。原審
    適用刑法第284條第1項前段、第41條第1項前段，刑法施行
    法第1條之1之規定，及審酌：(一)被告因突然右轉之過失駕駛
    行為，造成告訴人受有上開傷勢，其犯罪情節及造成損害非
    輕；(二)經告訴人提出醫療費用單據等件，請求被告賠償新臺
    幣（下同）133,376元（見原審97年度交附民字第83號卷起
    訴書及附件），但被告表示僅願意賠償醫藥費（見原審卷第
    16至17頁），致雙方無法達成和解（見原審卷第7頁反面）
    ；(三)被告始終矢口否認犯罪，毫無悔意，態度不佳；(四)惟查
    被告前無犯罪紀錄，素行非惡，此有本院被告前案紀錄表附
    卷可參（見原審卷第31頁）；(五)而告訴人對於本件車禍，亦
    有疏未保持安全間隔、隨時採取必要安全措施之過失等一切
    情狀，量處有期徒刑3月，並諭知易科罰金之折算標準。其
    認事用法均無違誤，量刑亦稱允當，被告上訴指摘原判決量
    刑過重云云，為無理由，其上訴應予駁回。
四、惟查告訴人乙○○與被告甲○○業於本院審理期間達成民事
    和解，被告願賠償告訴人新台幣七萬元，業經雙方確認無訛
    （見本院九十七年七月十六日審判筆錄），被告犯罪所生危
    害已減輕，本院姑念被告未曾受有期徒刑以上刑之宣告，此
    有本院被告全國前案紀錄表在卷可稽，此次犯罪係偶發初犯
    ，認其經此次刑之宣告，爾後當知所警惕，信無再犯之虞，
    因認所處之刑，以暫不執行為適當，爰併予宣告緩刑二年以
    勵自新。
據上論斷，應依刑事訴訟法第368條、第74條第1項第1款，判決
如主文。
本案經檢察官侯千姬到庭執行職務。
中    華    民    國    97    年     8    月     6    日
                  刑事第一庭審判長法  官  葉騰瑞
                                  法  官  王炳梁
                                  法  官  莊明彰
以上正本證明與原本無異。
不得上訴。
                                  書記官  吳金來
中    華    民    國    97    年     8    月     6    日
附錄：本案論罪科刑法條全文
中華民國刑法第284條
因過失傷害人者，處6 月以下有期徒刑、拘役或5 百元以下罰金
，致重傷者，處1 年以下有期徒刑、拘役或5 百元以下罰金。
從事業務之人，因業務上之過失傷害人者，處1 年以下有期徒刑
、拘役或1 千元以下罰金，致重傷者，處3 年以下有期徒刑、拘
役或2 千元以下罰金。


司法院資訊處製作；財團法人民間司法改革基金會備份。
